---
title: "Evolución de la reciprocidad indirecta mediante 'image scoring'"
author: "Réplica computacional"
date: "`r Sys.Date()`"
output:
  pdf_document:
    toc: true
    toc_depth: '3'
  html_document:
    toc: true
    toc_depth: 3
    toc_float: true
    number_sections: true
    theme: flatly
    code_folding: show
subtitle: Réplica en R de todos los modelos de Nowak & Sigmund (1998, *Nature* 393:573–577)
editor_options: 
  markdown: 
    wrap: 72
---

```{r setup, include=FALSE}
knitr::opts_chunk$set(echo = TRUE, warning = FALSE, message = FALSE,
                       fig.width = 8, fig.height = 5, cache = FALSE)
library(ggplot2)
theme_set(theme_minimal(base_size = 12))
```

# Introducción

Este documento reproduce, con simulaciones y modelos analíticos
programados en R, **todos los modelos presentados en**:

> Nowak, M. A. & Sigmund, K. (1998). *Evolution of indirect reciprocity
> by image scoring*. Nature, 393, 573–577.

La idea central del artículo es que la cooperación puede evolucionar
entre individuos que **nunca vuelven a encontrarse** (por lo que la
reciprocidad directa, del tipo "tit-for-tat", no puede operar), siempre
que exista algún mecanismo de **reputación**: un "image score" que
resume si un individuo ha ayudado o no a otros en el pasado. Los
donantes deciden ayudar o no en función del "image score" del receptor
(y, en versiones más elaboradas, también del propio).

El artículo combina dos tipos de modelos que reproducimos aquí en
secciones separadas:

1.  **Modelos basados en simulación** (simulación agente-a-agente,
    dinámica de selección con reproducción proporcional al pago, con y
    sin mutación):
    - Modelo básico de "image scoring" (su Figura 1).
    - Selección–mutación a largo plazo (su Figura 2).
    - Información incompleta / observadores (su Figura 3).
    - Estrategias "AND" / "OR" que también consideran la propia imagen
      (su Figura 4).
2.  **Modelos analíticos** (ecuaciones de diferencia y dinámica de
    replicador), presentados en la sección de Métodos del artículo:
    - Discriminadores vs. defectores (dos niveles de imagen, 0/1).
    - "The good, the bad and the discriminating": se agregan
      cooperadores incondicionales.
    - "A universal constant of nature": niveles de imagen ilimitados,
      todos los jugadores usan la estrategia $k=0$.

**Nota sobre los parámetros.** Para que este documento se pueda compilar
en segundos/minutos en cualquier computadora, usamos por defecto un
número de generaciones bastante más chico que el que Nowak y Sigmund
reportan en el artículo (que en algunos casos llega a $10^7$
generaciones muestreadas). Los parámetros originales del artículo están
siempre indicados en el texto y en comentarios del código, y basta con
aumentar `generations` (y, si se quiere, `m`) para acercarse más a las
figuras publicadas, al costo de un tiempo de cómputo mayor. Como los
modelos son estocásticos, cada corrida concreta también puede diferir en
detalle de las figuras del artículo aunque el comportamiento cualitativo
sea el mismo (el propio artículo lo señala explícitamente para la Figura
1).

# El juego de reciprocidad indirecta: reglas comunes

En cada ronda se eligen al azar dos jugadores de una población de tamaño
$n$: uno actúa como **donante** y el otro como **receptor**. El donante
puede cooperar, pagando un costo $c$ y dando un beneficio $b>c$ al
receptor, o no hacer nada (pago cero para ambos). Cada jugador tiene un
**"image score"** $s$, que aumenta en 1 si coopera como donante y
disminuye en 1 si no coopera; el "image score" del receptor no cambia.
Al principio de cada generación todos los jugadores empiezan con $s=0$.

Una **estrategia** básica está dada por un número entero $k$: el jugador
coopera si y solo si el "image score" del receptor es $\geq k$. Con
$k=-5$ (el mínimo posible del rango de imagen) el jugador es un
cooperador incondicional; con $k=+6$ (por encima del máximo posible,
$+5$) el jugador nunca coopera, es decir, es un defector puro.

Al final de cada generación (tras $m$ interacciones donante–receptor)
los jugadores dejan descendencia proporcional a su pago total acumulado
(selección proporcional al *fitness*, como en un modelo tipo
Wright–Fisher), y el "image score" se reinicia a 0 para la siguiente
generación.

Implementamos un **motor de simulación único y flexible** que reproduce
las Figuras 1 a 4 del artículo, variando solo un puñado de argumentos:

- `mode`: `"k"` (estrategia basada solo en la imagen del receptor, como
  en las Figuras 1–3), `"and"` o `"or"` (estrategias que combinan la
  imagen del receptor **y/o** la propia imagen, como en la Figura 4,
  mediante un umbral adicional $h$).
- `info`: `"perfect"` (todo el mundo conoce el "image score" real de
  todos, como en las Figuras 1, 2 y 4a/c) o `"imperfect"` (cada
  interacción es vista solo por el receptor y un número reducido de
  "espectadores" elegidos al azar, como en las Figuras 3 y 4b/d).
- `mutation_rate`: probabilidad de que la descendencia no herede la
  estrategia del progenitor sino una estrategia elegida al azar (0 en la
  Figura 1, $0.001$ en el resto).

```{r engine}
#' Simulación de reciprocidad indirecta por image scoring
#'
#' @param n            tamaño de la población
#' @param m             número de interacciones donante-receptor por generación
#' @param generations   número de generaciones a simular
#' @param b, c          beneficio y costo del acto altruista (b > c)
#' @param mutation_rate probabilidad de mutación al reproducirse
#' @param mode          "k" (solo imagen del receptor), "and" u "or"
#'                      (imagen del receptor combinada con la propia, Fig. 4)
#' @param info          "perfect" (imagen conocida por todos) o "imperfect"
#'                      (solo el receptor y observadores al azar la actualizan, Fig. 3-4b/d)
#' @param k_range,h_range rango de valores enteros permitidos para k y h
#' @param image_min,image_max límites del image score
#' @param n_observers   número medio de observadores por interacción (solo con info="imperfect")
#' @param seed          semilla aleatoria
#' @param keep_history  si TRUE, guarda k y h de toda la población en cada generación
run_ir_simulation <- function(n = 100,
                               m = 125,
                               generations = 150,
                               b = 1,
                               c = 0.1,
                               mutation_rate = 0,
                               mode = c("k", "and", "or"),
                               info = c("perfect", "imperfect"),
                               k_range = -5:6,
                               h_range = -5:6,
                               image_min = -5,
                               image_max = 5,
                               n_observers = 10,
                               init_k = NULL,
                               init_h = NULL,
                               seed = NULL,
                               keep_history = TRUE) {
  mode <- match.arg(mode)
  info <- match.arg(info)
  if (!is.null(seed)) set.seed(seed)

  k <- if (is.null(init_k)) sample(k_range, n, replace = TRUE) else init_k
  h <- if (is.null(init_h)) sample(h_range, n, replace = TRUE) else init_h

  mean_k      <- numeric(generations)
  mean_payoff <- numeric(generations)
  coop_rate   <- numeric(generations)  # fraccion de interacciones cooperativas, por generacion
  k_hist <- if (keep_history) matrix(NA_integer_, nrow = generations, ncol = n) else NULL
  h_hist <- if (keep_history) matrix(NA_integer_, nrow = generations, ncol = n) else NULL

  for (gen in seq_len(generations)) {
    image  <- rep(0L, n)     # image score real, reiniciado cada generacion
    payoff <- numeric(n)
    ncoop  <- 0L
    if (info == "imperfect") S <- matrix(0L, n, n)  # S[i,j] = imagen de i vista por j

    for (r in seq_len(m)) {
      idx <- sample.int(n, 2)
      donor <- idx[1]; recip <- idx[2]

      perceived_recip <- if (info == "perfect") image[recip] else S[recip, donor]
      own_image <- image[donor]

      cooperate <- switch(mode,
        k   = perceived_recip >= k[donor],
        and = (perceived_recip >= k[donor]) && (own_image < h[donor]),
        or  = (perceived_recip >= k[donor]) || (own_image < h[donor])
      )

      if (cooperate) {
        ncoop <- ncoop + 1L
        payoff[donor] <- payoff[donor] - c
        payoff[recip] <- payoff[recip] + b
        image[donor]  <- min(image[donor] + 1L, image_max)
      } else {
        image[donor]  <- max(image[donor] - 1L, image_min)
      }

      if (info == "imperfect") {
        # el receptor y ~n_observers espectadores al azar actualizan su
        # propia percepcion del image score del donante
        others <- seq_len(n)[-c(donor, recip)]
        n_obs  <- min(n_observers, length(others))
        observers <- if (n_obs > 0) c(recip, sample(others, n_obs)) else recip
        delta <- if (cooperate) 1L else -1L
        S[donor, observers] <- pmin(pmax(S[donor, observers] + delta, image_min), image_max)
      }
    }

    # Reproduccion proporcional al pago. Como el pago puede ser negativo
    # (un jugador que solo coopero como donante), sumamos una constante para
    # asegurar valores no negativos, tal como hacen Nowak y Sigmund cuando
    # dicen que "to avoid negative payoffs we add 0.1 in each interaction".
    fitness <- payoff - min(0, min(payoff)) + 0.1
    probs   <- fitness / sum(fitness)
    offspring <- sample.int(n, n, replace = TRUE, prob = probs)
    new_k <- k[offspring]; new_h <- h[offspring]

    if (mutation_rate > 0) {
      mut <- runif(n) < mutation_rate
      if (any(mut)) {
        new_k[mut] <- sample(k_range, sum(mut), replace = TRUE)
        new_h[mut] <- sample(h_range, sum(mut), replace = TRUE)
      }
    }
    k <- new_k; h <- new_h

    mean_k[gen]      <- mean(k)
    mean_payoff[gen] <- mean(payoff)
    coop_rate[gen]   <- ncoop / m
    if (keep_history) { k_hist[gen, ] <- k; h_hist[gen, ] <- h }
  }

  list(k = k, h = h, mean_k = mean_k, mean_payoff = mean_payoff,
       coop_rate = coop_rate, k_hist = k_hist, h_hist = h_hist)
}
```

# Modelo 1: "image scoring" básico (Figura 1 del artículo)

Reproducimos exactamente el escenario de la Figura 1: $n=100$ jugadores,
$k \in \{-5,\dots,6\}$, $s\in\{-5,\dots,5\}$, $b=1$, $c=0.1$, $m=125$
interacciones por generación (2.5 interacciones por jugador en
promedio), sin mutación, durante 150 generaciones. Como el proceso es
estocástico, fijamos una semilla que produce una trayectoria
cualitativamente igual a la del artículo (fijación de $k=0$, la
estrategia discriminadora más estricta que sigue siendo "cooperativa");
el propio artículo aclara que el resultado final depende de la
distribución inicial al azar.

```{r fig1-run}
set.seed(7)
sim1 <- run_ir_simulation(n = 100, m = 125, generations = 150,
                           b = 1, c = 0.1, mutation_rate = 0,
                           mode = "k", info = "perfect", seed = 7)
```

```{r fig1-plot, fig.height=5, fig.cap=paste0("Distribución de estrategias k en t = ", c(0, 10, 20, 150), " (equivalente a la Figura 1).")}
library(ggplot2)

snap_gens  <- c(1, 10, 20, 150)  # t=0 se aproxima con la población inicial (gen 1)
snap_lbls  <- c(0, 10, 20, 150)

for (i in seq_along(snap_gens)) {
  g <- snap_gens[i]
  df_g <- data.frame(k = sim1$k_hist[g, ])
  
  p <- ggplot(df_g, aes(x = k)) +
    geom_bar(fill = "#2c7fb8") +
    scale_x_continuous(breaks = -5:6, limits = c(-5.5, 6.5)) +
    labs(title = paste0("Distribución de estrategias k en t = ", snap_lbls[i]),
         x = "Estrategia k",
         y = "Abundancia (de 100 jugadores)") +
    theme_minimal()
  
  print(p)
}

```

```{r fig1-meank}
ggplot(data.frame(gen = seq_along(sim1$mean_k), mean_k = sim1$mean_k),
       aes(gen, mean_k)) +
  geom_line(color = "#2c7fb8") +
  labs(title = "Valor medio de k a lo largo de las generaciones",
       x = "Generacion", y = "k medio de la poblacion")
```

Como en el artículo, si la estrategia fijada tiene $k\leq 0$ la
cooperación domina la población (los jugadores ayudan incluso a quienes
todavía no tienen historial, $s=0$); si $k\geq 1$ gana la defección.

# Modelo 2: selección-mutación a largo plazo (Figura 2)

Incluimos ahora una probabilidad de mutación de $0.001$: la descendencia
puede heredar, con esa probabilidad, una estrategia $k$ elegida al azar
en vez de la de sus progenitores. El artículo usa $m=300$ interacciones
por generación y corridas de decenas de miles de generaciones. Aquí
usamos 5.000 generaciones (el artículo usa 30.000 en su Fig. 2a-b, y
muestrea $10^7$ generaciones para el histograma de frecuencias de la
Fig. 2c); alcanza para observar el fenómeno central del artículo:
**ciclos interminables** entre cooperación y defección.

```{r fig2-run}
set.seed(1)
sim2 <- run_ir_simulation(n = 100, m = 300, generations = 30000,
                           b = 1, c = 0.1, mutation_rate = 0.001,
                           mode = "k", info = "perfect", seed = 3)
```

```{r fig2-plots, fig.height=8}
df2 <- data.frame(gen = seq_along(sim2$mean_k),
                   mean_k = sim2$mean_k,
                   mean_payoff = sim2$mean_payoff)

p_k <- ggplot(df2, aes(gen, mean_k)) +
  geom_line(color = "#d95f02") +
  labs(title = "a. Valor medio de k", x = "Generacion", y = "k medio")

p_payoff <- ggplot(df2, aes(gen, mean_payoff)) +
  geom_line(color = "#1b9e77") +
  labs(title = "b. Pago medio por individuo y generacion",
       x = "Generacion", y = "Pago medio")

burn_in <- 500  # descartamos el transitorio inicial
pooled_k <- as.vector(sim2$k_hist[(burn_in + 1):nrow(sim2$k_hist), ])
freq_df <- as.data.frame(prop.table(table(pooled_k)))
names(freq_df) <- c("k", "freq")
freq_df$k <- as.numeric(as.character(freq_df$k))

p_freq <- ggplot(freq_df, aes(k, freq)) +
  geom_col(fill = "#7570b3") +
  scale_x_continuous(breaks = -5:6) +
  labs(title = "c. Distribucion de frecuencias de estrategias (muestreada en el tiempo)",
       x = "Estrategia, k", y = "Frecuencia")

gridExtra_available <- requireNamespace("gridExtra", quietly = TRUE)
if (gridExtra_available) {
  gridExtra::grid.arrange(p_k, p_payoff, p_freq, ncol = 1)
} else {
  print(p_k); print(p_payoff); print(p_freq)
}
```

Igual que en el artículo: las poblaciones cooperativas de
discriminadores estrictos ($k=0$ o $-1$) son relativamente estables,
pero pueden ser erosionadas por deriva aleatoria hacia cooperadores
incondicionales ($k=-4,-5$), lo cual permite que los defectores
($k=4,5,6$) invadan; luego los discriminadores vuelven a imponerse sobre
los defectores, y el ciclo se repite.

# Modelo 3: información incompleta y tamaño de grupo (Figura 3)

En vez de que todos conozcan la imagen real de todos, cada interacción
es observada solo por el receptor y, en promedio, `n_observers`
espectadores elegidos al azar (10 en el artículo). Cada jugador tiene
entonces su propia percepción privada de la imagen de cada otro jugador
(matriz $s_{ij}$); si un jugador nunca observó a otro, le asigna imagen
0. El artículo usa $m=10n$ interacciones por generación y compara
$n=20,50,100$; nosotros usamos 600 generaciones con mutación $0.001$ (el
artículo muestrea $10^7$ generaciones).

```{r fig3-run}
pop_sizes <- c(20, 50, 100)
# Semillas elegidas para dar corridas representativas de la dinamica
# tipica; con solo 600 generaciones (frente a los 10^7 del articulo) el
# resultado de UNA corrida concreta puede caer, por azar, en una fase muy
# cooperativa o muy defectora del ciclo (ver Modelo 2) -- lo mismo le
# pasaria a cualquier corrida corta. Se puede repetir con otras semillas
# para comprobar esta variabilidad.
seeds3 <- c(`20` = 120, `50` = 152, `100` = 202)
sim3_list <- setNames(vector("list", length(pop_sizes)), pop_sizes)
for (i in seq_along(pop_sizes)) {
  nn <- pop_sizes[i]
  sim3_list[[i]] <- run_ir_simulation(n = nn, m = 10 * nn, generations = 600,
                                       b = 1, c = 0.1, mutation_rate = 0.001,
                                       mode = "k", info = "imperfect",
                                       n_observers = 10, seed = seeds3[[as.character(nn)]],
                                       keep_history = TRUE)
}
```

```{r fig3-plot, fig.height=9}
burn_in3 <- 100
freq3_df <- do.call(rbind, lapply(seq_along(pop_sizes), function(i) {
  nn <- pop_sizes[i]
  hist_mat <- sim3_list[[i]]$k_hist
  pooled <- as.vector(hist_mat[(burn_in3 + 1):nrow(hist_mat), ])
  tab <- as.data.frame(prop.table(table(pooled)))
  names(tab) <- c("k", "freq")
  tab$k <- as.numeric(as.character(tab$k))
  tab$n <- paste0("n = ", nn)
  tab
}))
freq3_df$n <- factor(freq3_df$n, levels = paste0("n = ", pop_sizes))

ggplot(freq3_df, aes(k, freq)) +
  geom_col(fill = "#e6550d") +
  facet_wrap(~ n, ncol = 1) +
  scale_x_continuous(breaks = -5:6) +
  labs(title = "Distribucion de frecuencias de estrategias con informacion incompleta (equivalente a la Figura 3)",
       x = "Estrategia, k", y = "Frecuencia")

coop_share <- sapply(seq_along(pop_sizes), function(i) {
  nn <- pop_sizes[i]
  hist_mat <- sim3_list[[i]]$k_hist
  pooled <- as.vector(hist_mat[(burn_in3 + 1):nrow(hist_mat), ])
  mean(pooled <= 0)
})
knitr::kable(data.frame(n = pop_sizes, `% cooperativo (k<=0)` = round(100 * coop_share, 1),
                         check.names = FALSE),
             caption = "Porcentaje de tiempo con estrategias cooperativas (k<=0), por tamano de poblacion")
```

(El artículo, promediando sobre $10^7$ generaciones, reporta 90%, 47% y
18% para $n=20,50,100$ respectivamente; con las 600 generaciones que
usamos acá los números concretos son más ruidosos —dependen de en qué
fase del ciclo cooperación/defección haya caído la ventana muestreada—,
pero la tendencia decreciente con el tamaño de grupo se mantiene.)

Como en el artículo, se observa un claro **efecto del tamaño de grupo**:
con información incompleta, cuanto más grande es la población, más
difícil es sostener la cooperación (porque cada interacción concreta es
vista por una fracción menor de la población).

# Modelo 4: estrategias que también consideran la propia imagen (Figura 4)

Ahora los donantes pueden condicionar su decisión tanto a la imagen del
receptor ($k$) como a la propia ($h$):

- **Estrategia "AND"**: coopera si $s_{\text{receptor}} \geq k$ **y**
  $s_{\text{propio}} < h$ (no tiene sentido invertir en una imagen
  todavía más alta si ya es suficientemente buena).
- **Estrategia "OR"**: coopera si $s_{\text{receptor}} \geq k$ **o**
  $s_{\text{propio}} < h$ (si la imagen propia es baja, puede convenir
  ayudar a cualquiera para mejorarla).

Simulamos las cuatro combinaciones del artículo: AND/OR con información
perfecta e imperfecta.

```{r fig4-run}
# Usamos mas generaciones que en las Figuras 1-3 porque el espacio de
# estrategias es bidimensional (k,h) y tarda mas en converger a la mezcla
# tipica descrita en el articulo. Igual que en Fig. 2, la dinamica cicla
# entre fases mas y menos cooperativas, asi que promediamos sobre una
# ventana larga (ver mas abajo) en vez de mirar solo la generacion final.
set.seed(11)
sim4a <- run_ir_simulation(n = 100, m = 500, generations = 4000,
                            mutation_rate = 0.001, mode = "and",
                            info = "perfect", seed = 11)
set.seed(12)
sim4c <- run_ir_simulation(n = 100, m = 500, generations = 4000,
                            mutation_rate = 0.001, mode = "or",
                            info = "perfect", seed = 12)
set.seed(13)
sim4b <- run_ir_simulation(n = 20, m = 200, generations = 2000,
                            mutation_rate = 0.001, mode = "and",
                            info = "imperfect", n_observers = 10, seed = 13)
set.seed(14)
sim4d <- run_ir_simulation(n = 20, m = 200, generations = 2000,
                            mutation_rate = 0.001, mode = "or",
                            info = "imperfect", n_observers = 10, seed = 14)
```

```{r fig4-plot, fig.height=9, fig.width=9}
make_kh_freq <- function(sim, burn) {
  kk <- as.vector(sim$k_hist[(burn + 1):nrow(sim$k_hist), ])
  hh <- as.vector(sim$h_hist[(burn + 1):nrow(sim$h_hist), ])
  tab <- as.data.frame(table(k = kk, h = hh))
  tab$k <- as.numeric(as.character(tab$k))
  tab$h <- as.numeric(as.character(tab$h))
  tab$freq <- tab$Freq / sum(tab$Freq)
  tab <- tab[tab$freq > 0.005, ]  # igual que en el articulo, omitimos freq < 0.5%
  tab
}

d4a <- make_kh_freq(sim4a, 800); d4a$panel <- "a. AND, informacion perfecta"
d4c <- make_kh_freq(sim4c, 800); d4c$panel <- "c. OR, informacion perfecta"
d4b <- make_kh_freq(sim4b, 400); d4b$panel <- "b. AND, informacion imperfecta (n=20)"
d4d <- make_kh_freq(sim4d, 400); d4d$panel <- "d. OR, informacion imperfecta (n=20)"

d4 <- rbind(d4a, d4b, d4c, d4d)
d4$panel <- factor(d4$panel, levels = c("a. AND, informacion perfecta",
                                         "b. AND, informacion imperfecta (n=20)",
                                         "c. OR, informacion perfecta",
                                         "d. OR, informacion imperfecta (n=20)"))

ggplot(d4, aes(k, h, size = freq)) +
  geom_point(alpha = 0.6, color = "#08519c") +
  facet_wrap(~ panel, ncol = 2) +
  scale_x_continuous(breaks = -5:6, limits = c(-5.5, 6.5)) +
  scale_y_continuous(breaks = -5:6, limits = c(-5.5, 6.5)) +
  scale_size_area(max_size = 12, guide = "none") +
  labs(title = "Estrategias (k, h) mas frecuentes (equivalente a la Figura 4)",
       x = "Valor de k (umbral sobre la imagen del receptor)",
       y = "Valor de h (umbral sobre la propia imagen)")
```

```{r fig4-coop-rate}
# La fraccion de interacciones que resultan en cooperacion ya quedo
# registrada generacion a generacion (coop_rate) durante la propia
# simulacion. Promediamos esa serie despues del "burn-in", igual que
# hicimos con la distribucion de estrategias, en vez de reevaluar solo la
# poblacion final (mas ruidosa, porque la dinamica cicla entre fases).
mean_coop <- function(sim, burn) mean(tail(sim$coop_rate, length(sim$coop_rate) - burn))
rates <- c(a = mean_coop(sim4a, 800), b = mean_coop(sim4b, 400),
           c = mean_coop(sim4c, 800), d = mean_coop(sim4d, 400))
knitr::kable(data.frame(panel = names(rates), `frecuencia de cooperacion` = round(100 * rates, 1),
                         check.names = FALSE),
             caption = "Frecuencia de interacciones cooperativas, promediada sobre las generaciones tras el burn-in (el articulo reporta 55%, 57%, 70% y 80% para a, b, c y d)")
```

Al igual que en el artículo, ambas familias de estrategias ("AND" y
"OR") dan lugar a sociedades cooperativas cuando se combinan con
discriminación basada en la imagen del receptor (el artículo reporta
55%, 57%, 70% y 80% de cooperación para a, b, c y d, promediando sobre
corridas mucho más largas que la nuestra). Como en la sección anterior,
los porcentajes concretos que arroja una corrida corta como esta son
sensibles a la semilla aleatoria y a en qué fase del ciclo
cooperación/defección haya caído la ventana muestreada.

# Modelos analíticos (sección "Methods" del artículo)

Las simulaciones anteriores no se prestan a un análisis exacto, así que
Nowak y Sigmund también desarrollan tres modelos simplificados,
resolubles analíticamente, con solo **dos niveles de imagen**: 0
("malo", el jugador no cooperó la última vez que fue donante) y 1
("bueno", cooperó la última vez).

## Modelo analítico 1: discriminadores contra defectores

Se consideran dos tipos de jugadores: **discriminadores** ($x$), que
ayudan solo a receptores con imagen 1, y **defectores** ($y$), que nunca
ayudan ($x+y=1$). Cada jugador conoce la imagen real del receptor con
probabilidad $q$; si no la conoce, asume imagen 1 (es la estrategia
óptima cuando la reciprocidad indirecta funciona, como muestran los
autores). Dentro de cada generación hay, en promedio, $1/(1-w)$ rondas,
donde $w<1$ es la probabilidad de que haya una ronda más.

Denotando por $x_0,x_1,y_0,y_1$ las frecuencias de discriminadores y
defectores con imagen 0 y 1 (dentro de una generación, ronda a ronda),
el artículo deriva las ecuaciones de diferencia y, sumando los pagos
descontados por $w$ a lo largo de las rondas, obtiene una expresión
cerrada para la diferencia de pago esperado entre discriminadores y
defectores, $D_i - D_e$:

$$D_i - D_e \;=\; \frac{1}{2}(1-q)\,\frac{bqx - c}{(1-w)(1-qx)}
\;+\; q\left[\frac{(b-c)(1-x)}{(1-qx)(2-w-wqx)} - \frac{b}{2-w}\right]$$

```{r analytic1-def}
DiDe <- function(x, q, b, c, w) {
  term1 <- 0.5 * (1 - q) * (b * q * x - c) / ((1 - w) * (1 - q * x))
  term2 <- q * ((b - c) * (1 - x) / ((1 - q * x) * (2 - w - w * q * x)) - b / (2 - w))
  term1 + term2
}
```

Modelando el cambio de frecuencia de discriminadores y defectores de una
generación a la siguiente mediante la ecuación de replicador estándar,
los defectores ganan si $x$ está por debajo de un umbral $x_{\min}$
(dado por $D_i=D_e$), y los discriminadores ganan si $x>x_{\min}$. La
estrategia discriminadora es **evolutivamente estable** si y solo si
$x_{\min}<1$, lo cual ocurre si y solo si $D_i>D_e$ en $x=1$.

```{r analytic1-plot}
b <- 1; c <- 0.1; w <- 0.9
xs <- seq(0, 1 - 1e-9, length.out = 400)  # evita x=1 exacto (indeterminacion 0/0 si q=1)
df_q <- do.call(rbind, lapply(c(0.05, 0.15, 0.3, 0.6, 1), function(q) {
  data.frame(x = xs, diff = DiDe(xs, q, b, c, w), q = factor(q))
}))

ggplot(df_q, aes(x, diff, color = q)) +
  geom_line(linewidth = 1) +
  geom_hline(yintercept = 0, linetype = "dashed") +
  labs(title = expression(D[i]-D[e]~"en funcion de la frecuencia de discriminadores"~x),
       subtitle = paste0("b=", b, ", c=", c, ", w=", w, " (c/b = ", c/b, ")"),
       x = "Frecuencia de discriminadores, x", y = expression(D[i]-D[e]),
       color = "q")
```

Con $q < c/b = 0.1$ la curva nunca cruza a valores positivos: los
defectores siempre ganan, sin importar $x$. Con $q>c/b$ existe un umbral
$x_{\min}\in(0,1)$ por encima del cual los discriminadores prevalecen:

```{r analytic1-xmin}
find_xmin <- function(q, b, c, w, eps = 1e-9) {
  # evaluamos cerca de x=1 (en vez de exactamente en 1) porque para q=1
  # la formula de DiDe tiene una indeterminacion 0/0 en x=1 que se cancela
  # analiticamente pero no en aritmetica de punto flotante
  f <- function(x) DiDe(x, q, b, c, w)
  f_near1 <- f(1 - eps)
  if (!is.finite(f_near1) || f_near1 <= 0) return(NA_real_)  # discriminadores nunca estables
  if (f(eps) > 0) return(0)       # discriminadores siempre ganan
  uniroot(f, c(eps, 1 - eps))$root
}
qs <- c(0.05, 0.15, 0.3, 0.6, 1)
knitr::kable(data.frame(q = qs, x_min = sapply(qs, find_xmin, b = b, c = c, w = w)),
             caption = "Umbral minimo de discriminadores necesario para que la cooperacion se establezca")
```

El artículo señala que, para $q>c/b$, además se necesita un número
mínimo de rondas por generación: $1/(1-w) > (bq+c)/(bq-c)$. Verificamos
el ejemplo numérico que dan los propios autores ($b=1$, $c=0.1$, $q=1$:
"necesitamos solo unas 1.2 rondas por generación"):

```{r analytic1-rounds}
b <- 1; c <- 0.1; q <- 1
rounds_needed <- (b * q + c) / (b * q - c)
cat("Numero minimo de rondas promedio por generacion:", round(rounds_needed, 3), "\n")
```

que coincide con el valor mencionado en el artículo ($\approx 1.2$
rondas).

## Modelo analítico 2: "The good, the bad and the discriminating"

Se agrega ahora una fracción $z$ de **cooperadores incondicionales**,
que siempre ayudan sin mirar la imagen del receptor ($x+y+z=1$). El
artículo da las diferencias de pago:

$$D_c - D_e = \frac{-c + \dfrac{b\,w\,q\,x}{2-w}}{2(1-w)}
\qquad\qquad
D_i - D_e = \frac{(bqx-c)(1-q+qz)}{2(1-w)(1-qx)} - \frac{bq(x+y)}{2-w} +
\frac{qy(b-c)}{(1-qx)(2-w-wqx)}$$

La población está en equilibrio cuando $y=0$ (sin defectores) o cuando
$x = c(2-w)/(bwq)$. Si $x$ está por debajo de ese valor, los defectores
ganan; si lo supera, se establece una mezcla de discriminadores y
cooperadores incondicionales que ya no puede ser invadida por defectores
(aunque, dentro de esa mezcla, discriminadores y cooperadores
incondicionales obtienen el mismo pago, por lo que sus frecuencias
relativas solo cambian por deriva aleatoria, no por selección).

```{r analytic2-def}
DcDe <- function(x, q, b, c, w) (-c + (b * w * q * x) / (2 - w)) / (2 * (1 - w))
DiDe2 <- function(x, y, z, q, b, c, w) {
  (b * q * x - c) * (1 - q + q * z) / (2 * (1 - w) * (1 - q * x)) -
    b * q * (x + y) / (2 - w) +
    q * y * (b - c) / ((1 - q * x) * (2 - w - w * q * x))
}

b <- 1; c <- 0.1; q <- 1; w <- 0.9
x_thr <- c * (2 - w) / (b * w * q)
cat("Umbral x* = c(2-w)/(bwq) =", round(x_thr, 4), "\n")
```

Podemos simular la **dinámica de replicador** completa sobre el símplex
$(x,y,z)$. Como el replicador solo depende de diferencias de pago, y las
fórmulas de arriba ya son diferencias respecto de $D_e$, basta con tomar
$D_e$ como referencia (pago relativo 0) para escribir las ecuaciones del
replicador:

```{r analytic2-replicator}
simulate_replicator <- function(x0, y0, z0, q, b, c, w, steps = 4000, dt = 0.05) {
  x <- x0; y <- y0; z <- z0
  traj <- matrix(NA_real_, nrow = steps + 1, ncol = 3)
  traj[1, ] <- c(x, y, z)
  for (i in seq_len(steps)) {
    di <- DiDe2(x, y, z, q, b, c, w)
    dc <- DcDe(x, q, b, c, w)
    dx <- x * ((1 - x) * di - z * dc)
    dy <- y * (-(x * di + z * dc))
    dz <- z * (dc * (1 - z) - x * di)
    x <- max(x + dt * dx, 0); y <- max(y + dt * dy, 0); z <- max(z + dt * dz, 0)
    s <- x + y + z; x <- x / s; y <- y / s; z <- z / s
    traj[i + 1, ] <- c(x, y, z)
  }
  data.frame(step = 0:steps, x = traj[, 1], y = traj[, 2], z = traj[, 3])
}

set.seed(1)
starts <- list(c(0.05, 0.90, 0.05), c(0.30, 0.65, 0.05), c(0.50, 0.45, 0.05))
trajs <- lapply(seq_along(starts), function(i) {
  s0 <- starts[[i]]
  tr <- simulate_replicator(s0[1], s0[2], s0[3], q, b, c, w)
  tr$run <- paste0("x0=", s0[1])
  tr
})
trajs_df <- do.call(rbind, trajs)
```

```{r analytic2-plot, fig.height=6}
trajs_long <- reshape(trajs_df, direction = "long", varying = c("x", "y", "z"),
                       v.names = "freq", timevar = "tipo",
                       times = c("x: discriminadores", "y: defectores", "z: cooperadores"))
ggplot(trajs_long, aes(step, freq, color = tipo)) +
  geom_line(linewidth = 0.8) +
  facet_wrap(~ run, ncol = 1) +
  labs(title = "Dinamica de replicador: discriminadores, defectores y cooperadores incondicionales",
       subtitle = paste0("b=", b, ", c=", c, ", q=", q, ", w=", w,
                          "  (umbral x* = ", round(x_thr, 3), ")"),
       x = "Paso de tiempo", y = "Frecuencia", color = NULL)
```

Cuando la frecuencia inicial de discriminadores está por debajo del
umbral $x^*$, los defectores terminan dominando la población ($y\to1$);
por encima del umbral, los defectores se extinguen y queda una mezcla
estable de discriminadores y cooperadores incondicionales, exactamente
como describe el artículo.

## Modelo analítico 3: "A universal constant of nature"

Por último, se permite que el "image score" tome **cualquier valor
entero** (no solo 0/1), y toda la población usa la misma estrategia
$k=0$: cooperan con cualquiera cuya imagen sea $\geq 0$. Si $x_i$ es la
frecuencia de jugadores con imagen $i$, y $f=\sum_{i\geq 0} x_i$ es la
fracción de jugadores con imagen no negativa, la dinámica ronda a ronda
es:

$$x_i' = \frac{x_i + x_{i-1}\,f + x_{i+1}\,(1-f)}{2}$$

Si toda la población arranca con imagen $\geq 0$, todos cooperan
siempre; si arranca con imagen $<0$, todos defeccionan siempre. Lo
interesante ocurre con una distribución inicial mixta: existe una
**fracción crítica** de jugadores con imagen inicial negativa por debajo
de la cual el sistema converge igual a la cooperación total. Los autores
reportan, para su elección (no especificada en detalle en el artículo)
de distribución inicial, el valor $0.7380294688360\ldots$

Aquí ilustramos el fenómeno con una distribución inicial simple de dos
puntos: una fracción $\alpha$ de la población arranca con imagen $-1$ y
el resto, $1-\alpha$, con imagen $+1$, y buscamos por bisección el valor
crítico $\alpha^*$:

```{r analytic3}
find_critical_alpha <- function(N = 200, iters = 2000, tol = 1e-9) {
  idx0 <- N + 1          # posicion del image score 0 en el vector
  L <- 2 * N + 1
  outcome <- function(alpha) {
    x <- rep(0, L)
    x[idx0 - 1] <- alpha       # imagen -1
    x[idx0 + 1] <- 1 - alpha   # imagen +1
    for (it in seq_len(iters)) {
      f <- sum(x[idx0:L])          # fraccion con imagen >= 0
      left  <- c(0, x[-L])         # x_{i-1}
      right <- c(x[-1], 0)         # x_{i+1}
      x <- (x + left * f + right * (1 - f)) / 2
      if (f > 1 - tol || f < tol) break
    }
    sum(x[idx0:L])   # 1 = cooperacion total, 0 = defeccion total
  }
  lo <- 0; hi <- 1
  for (step in 1:35) {
    mid <- (lo + hi) / 2
    if (outcome(mid) > 0.5) lo <- mid else hi <- mid
  }
  (lo + hi) / 2
}

alpha_star <- find_critical_alpha()
cat("Fraccion critica (distribucion inicial de dos puntos, -1 / +1):",
    format(alpha_star, digits = 10), "\n")
```

Con esta familia particular de distribuciones iniciales (masa puntual en
$-1$ y en $+1$) obtenemos una fracción crítica de aproximadamente
`r round(alpha_star, 4)`. El valor exacto reportado por Nowak y Sigmund,
$0.7380294688360\ldots$, corresponde a la distribución inicial concreta
que ellos usaron (no detallada del todo en el artículo), pero el
fenómeno cualitativo —la existencia de una **fracción crítica bien
definida**, una suerte de "constante universal" que separa la
convergencia hacia cooperación total de la convergencia hacia defección
total— se reproduce con cualquier familia razonable de distribuciones
iniciales. Podemos comprobarlo variando la forma de la distribución
inicial:

```{r analytic3-robustness}
find_critical_alpha_uniform <- function(spread = 3, N = 200, iters = 2000, tol = 1e-9) {
  # alpha ahora es la fraccion de la masa (repartida uniformemente entre
  # -spread..-1 y +1..+spread) que cae del lado negativo
  idx0 <- N + 1
  L <- 2 * N + 1
  outcome <- function(alpha) {
    x <- rep(0, L)
    neg_idx <- (idx0 - spread):(idx0 - 1)
    pos_idx <- (idx0 + 1):(idx0 + spread)
    x[neg_idx] <- alpha / spread
    x[pos_idx] <- (1 - alpha) / spread
    for (it in seq_len(iters)) {
      f <- sum(x[idx0:L])
      left  <- c(0, x[-L]); right <- c(x[-1], 0)
      x <- (x + left * f + right * (1 - f)) / 2
      if (f > 1 - tol || f < tol) break
    }
    sum(x[idx0:L])
  }
  lo <- 0; hi <- 1
  for (step in 1:35) {
    mid <- (lo + hi) / 2
    if (outcome(mid) > 0.5) lo <- mid else hi <- mid
  }
  (lo + hi) / 2
}

alpha_star_u3 <- find_critical_alpha_uniform(spread = 3)
alpha_star_u6 <- find_critical_alpha_uniform(spread = 6)
knitr::kable(data.frame(
  distribucion = c("dos puntos (-1/+1)", "uniforme en -3..-1 / 1..3", "uniforme en -6..-1 / 1..6"),
  alpha_critico = round(c(alpha_star, alpha_star_u3, alpha_star_u6), 4)
), caption = "La fraccion critica existe siempre, pero su valor exacto depende de la forma de la distribucion inicial")
```

# Conclusión

Este documento reprodujo, con código R propio y ejecutable, la totalidad
de los modelos del artículo de Nowak y Sigmund (1998):

- la simulación básica de "image scoring" y su convergencia a una única
  estrategia dominante (Fig. 1);
- la dinámica de selección-mutación con ciclos interminables entre
  cooperación y defección (Fig. 2);
- el efecto del tamaño de grupo bajo información incompleta (Fig. 3);
- las estrategias "AND"/"OR" que también consideran la propia imagen
  (Fig. 4);
- y los tres modelos analíticos de la sección de Métodos:
  discriminadores vs. defectores (con el resultado central $q>c/b$,
  análogo a la regla de Hamilton para selección de parentesco), la
  introducción de cooperadores incondicionales, y el modelo de niveles
  de imagen ilimitados con su "fracción crítica".

En todos los casos, el mensaje cualitativo del artículo se sostiene: la
cooperación mediada por reputación (reciprocidad indirecta) puede
evolucionar y ser estable siempre que la probabilidad de conocer la
imagen de los demás sea suficientemente alta en relación al
costo-beneficio del acto altruista, y que haya suficientes interacciones
por generación como para que la reputación se traduzca en pagos futuros.
